# Visualiser

La visualisation de données est l'un des deux objectifs fondamentaux de **R** (l'autre étant évidemment de faire des statistiques). Il existe plusieurs méthodes et packages pour produire rapidement et simplement des graphiques. Beaucoup de matériel se retrouve en ligne pour maîtriser les graphiques, mais surtout les personnaliser. L'objectif, bien modeste, de cette section n'est pas de rendre le lecteur maître de la production de figures, mais bien de lui faire faire ses premiers pas et de l'outiller pour qu'il puisse produire simplement et rapidement des graphiques de qualité.

L'exemple de cette section est basé sur celui de la section [Manipuler]. Voici la syntaxe pour obtenir le jeu de données de nouveau.

```{r}
jd <- starwars %>% 
  select(name, sex, mass, height, species) %>% 
  filter(species == "Human") %>% 
  na.omit() %>% 
  mutate(height = height  / 100) %>% 
  mutate(IMC = mass / height^2)  
```

## ggplot2

Le package `ggplot2` est une extension du `tidyverse` avec lequel il est possible de créer simplement et rapidement des graphiques. Ces graphiques sont de qualité de publications, idéale pour les articles scientifiques. Le package fournit un langage graphique pour la création intuitive de graphiques compliqués. Il permet à l'utilisateur de créer des graphiques qui représentent des données numériques et catégorielles univariées et multivariées.

La logique de `ggplot2` repose sur la grammaire des graphiques (*Grammar  of Graphics*), l'idée selon laquelle toutes les figures peuvent être construites à partir des mêmes composantes. Il s'agit de la deuxième version du package. Voilà pour l'appellation *ggplot2*.
  
Dans la grammaire de graphique, une figure possède huit niveaux, dont les trois principaux sont les suivants : 
  
* *data*, les données utilisées;

* *mapping (aesthetic)*, cartographier les variables, c'est-à-dire, établir la carte des variables (abscisses, ordonnées, couleur, forme, taille, etc.);

* *geometric représentation*, la représentation géométrique ou le type de représentation graphique, par exemple, diagramme de dispersion, histogramme, boîte à moustache, etc.

Les cinq autres son, *statistics*, *facet*, *coordinate space*, *labels*, *theme* permettent de personnaliser la figure. 

Les composantes les plus importantes sont les trois premières, soit les données, la cartographie et la représentation géométrique. Ce sont les éléments de base pour débuter le graphique. Les autres composantes viennent bonifier la figure tout en l'ajustant au besoin de l'utilisateur.

La fonction `ggplot()` met en place la figure. Le résultat d'utiliser la fonction `ggplot()` seule est illustrée à la Figure \@ref(fig:ggplotseul)

```{r ggplotseul, fig.align="center", fig.cap = "La fonction ggplot() seule - Rien", out.height="75%", out.width="75%"}
ggplot(data = jd)
```

Il est aussi possible de *piper* (prononcé avec un fort accent anglophone) les données dans la fonction.

```{r, eval = FALSE}
jd %>% 
  ggplot()
```

Pour afficher des graphiques, il faut ajouter `+`, puis une représentation géométrique ainsi que la cartographie (*mapping*). La cartographie (`aes(mapping = )`, où *aes* désigne l'esthétisme, *aesthetic*) peut se trouver dans `ggplot()` ou dans la représentation géométrique. Si elle est dans `ggplot`, elle est passée aux autres niveaux.

Voici une liste des représentations géométriques possibles :

* `geom_line()` crée une ligne qui lie toutes les valeurs, très utiles pour une série temporelle (abscisse = temps, ordonnée = variable dépendante);
 
* `geom_point()` crée un diagramme de dispersion ou un nuage de point, très utile pour les corrélations;

* `geom_bar()` crée un diagramme à bâton, idéal pour présenter des proportions, des fréquences ou des données comptées;

* `geom_histogram()` crée un histogramme des variables;

* `geom_box()` crée une boîte à moustache, idéal pour identifier des valeurs aberrantes et comparer la variabilité entre des groupes;

* `geom_smooth()` crée la ligne de prédiction des données avec des intervalles de confiances, la plupart des utilisateurs voudront certainement ces arguments `method = lm` (par défaut) ou sans l'erreur standard (`se = FALSE`);

* `geom_errorbar()` ajoute des barres d'erreur ou des intervalles de confiances spécifiées.

Certaines cartographies sont d'ailleurs compatibles, `geom_smooth()` et `geom_point()`, par exemple.

La Figure \@ref(fig:ggplotpoint) montre un diagramme de dispersion construit à partir du jeu de données `jd` *pipé* dans la fonction `ggplot()`. Dans cette fonction, la cartographie est passée `mapping = aes(x = mass, y = height)` à un second niveau, `geom_point)` par le `+` et la représentation est produite.

```{r ggplotpoint, fig.align="center", fig.cap = "Diagramme de dispersion", out.height="75%", out.width="75%"}
jd %>% 
  ggplot(mapping = aes(x = mass, y = height)) + 
  geom_point()
```

Voici une liste d'exemples de différentes représentations visuelles des données. 

## Diagramme de dispersion

Pour réaliser un diagramme de dispersion, la fonction se nomme `geom_point()`. La cartographie identifie la variable à l'axe des $x$ (horizontal) et des $y$ (vertical). Dans cet exemple, il s'agit du poids ($x$) et de la taille ($y$). La cartographie ne se limite pas aux axes par contre. Dans cet exemple, la forme `shape` est aussi un dimension manipulée. Il peut s'agir de `color` et même de `size`. Dans la syntaxe ci-dessous, l'argument `size` est placé à l'extérieur de *mapping*. Il s'agit alors d'une constante (elle change la taille des points), c'est-à-dire qu'elle ne varie pas relativement à une variable.

```{r diagdisp, fig.cap = "Le lien entre le poids et la taille en fonction du sexe", fig.align="center", out.height="75%", out.width="75%"}
jd %>% 
  ggplot() + 
  geom_point(mapping = aes(x = mass, y = height, shape = sex), size = 2) 
```

La Figure \@ref(fig:diagdisp2) montre le résultat si `size``est ajouté au *mapping* pour identifier l'IMC. Les unités avec un plus grand IMC obtiennent un plus gros pointeur.

```{r diagdisp2, fig.cap = "Le lien entre le poids et la taille en fonction de l'IMC et du sexe",fig.align='center', out.height="75%", out.width="75%"}
jd %>% 
  ggplot() + 
  geom_point(mapping = aes(x = mass, y = height, shape = sex, size = IMC)) 
```

On peut y ajouter la droite de régression, comme la Figure \@ref(fig:diagdisp3) le montre. Sans `geom_point()`, la figure ne produit la droite. Les arguments de `geom_smooth()` indique  l'utilisation du modèle linéaire, `method = lm`, et l'absence des intervalles de confiance, `se = FALSE`. Dans cette syntaxe, comme le *mapping* est ajouté à `ggplot` directement, il se généralise directement à `geom_point()` et ` geom_smooth()`

```{r diagdisp3, fig.cap = "Le lien entre le poids et la taille en fonction de l'IMC", fig.align='center', out.height="75%", out.width="75%"}
jd %>% 
  ggplot(mapping = aes(x = mass, y = height)) + 
  geom_point(size = 2) +
  geom_smooth(method = lm, se = FALSE, color = "black")
```

## Boîte à moustache

La boîte à moustaches (*box-and-whisker plot*) est une figure permettant de voir la variabilité des données. Elle  résume seulement quelques indicateurs de position soit la médiane, les quartiles, le minimum, et le maximum. Ce diagramme est utilisé principalement pour détecter des valeurs aberrantes et comparer la variabilité entre les groupes. C'est la représentation géométrique `geom_boxplot()` qui permettra de créer des boîtes à moustache. La cartographie prend en argument un variable nominale en `x` et une variable continue en `y`. La Figure \@ref(fig:boxplot1) montre un exemple de boîte à moustache.

```{r boxplot1, fig.cap = "Boîte à moustache de l'IMC en fonction du sexe", fig.align='center', out.height="75%", out.width="75%"}
ggplot(data = jd) + 
  geom_boxplot(mapping = aes(x = sex, y = IMC)) +
  coord_flip()
```

Une fonction intéressante est la fonction `coord_flip()` qui tourne (*flip*) les axes, les coordonnées. L'axe $x$  prend la place de $y$; $y$ prend la place de $x$. Elle peut être pratique pour améliorer la qualité visuelle de certains graphiques.

## Histogramme

Un histogramme permet de représenter la répartition empirique d'une variable. Il donne un aperçu de la distribution sous-jacente, soit comment les données sont distribuées. Cette figure permet de voir la forme de la distribution et permet de voir si elle ne démontre pas d'anomalie. La représentation graphique `geom_histogram()` produit des histogrammes. S'il faut en produire pour différentes variables, une stratégie simple est de les produire en série.

```{r, eval = FALSE}
# Trois histogrammes en trois figures
ggplot(data = jd) + 
  geom_histogram(mapping = aes(x = height))

ggplot(data = jd) + 
  geom_histogram(mapping = aes(x = mass))

ggplot(data = jd) + 
  geom_histogram(mapping = aes(x = IMC))
```

Des techniques plus avancées permettent de créer la Figure \@ref(fig:hist) d'un seul coup.

```{r hist, fig.cap="Histogrammes des variables continues", fig.align='center', out.height="75%", out.width="75%" ,message=FALSE, warning=FALSE}
# Trois histogrammes en une seule figure
# en optimisant avec le tidyverse
jd %>%
  keep(is.numeric) %>% 
  gather() %>% 
  ggplot(aes(value)) +
  facet_wrap(~ key, scales = "free") +
  geom_histogram()
```

Enfin, s'il est désiré de comparer deux distributions de groupes différents, l'argument `fill` dans la cartographie indique à la fonction de différencier les valeurs selon le *remplissage* des histogrammes.

```{r hist2, fig.cap="Histogrammes de l'IMC par rapport au sexe", fig.align='center', out.height="75%", out.width="75%"}
jd %>% 
  ggplot(mapping = aes(x = IMC, fill = sex)) + 
  geom_histogram(position = "identity", alpha = .7) + 
  scale_fill_grey()
```

Dans la Figure \@ref(fig:hist2), l'argument `position = "identity"` indique de traiter les deux groupes comme différents, autrement les colonnes s'additionnent dans le graphique. L'argument `alpha = .7` permet une transparence entre les couleurs, autrement, les valeurs *derrière* les autres ne paraissent pas. La valeur de `alpha` va de 0 (transparent) à 1 (opaque) et fonctionne dans la plupart des contextes, surtout ceux liés à `ggplot2`.

## Les barres d'erreurs

Les barres d'erreur sont une représentation géométrique à part entière. La fonction pour les commandées est `geom_errorbar()`. Elle nécessite deux arguments, soit l'intervalle de confiance maximale et minimale autour des moyennes à afficher. 

La Figure \@ref(fig:erreurbar) illustre les différences entre moyennes avec des barres d'erreur à partir de la base de données `ToothGrowth`, une étude de l'effet de la vitamine C (`dose`) selon leur administration (jus ou supplément `supp`) sur la longueur des dents des cochons d'inde. Il y a deux facteurs et une variable continue.

La première étape est de tirer les statistiques sommaires, moyennes, écart type, tailles des groupes. La syntaxe tire profit de `group_by()` pour tirer les groupes et en faire le sommaire. Le sommaire `summarise` permet d'obtenir les statistiques, notamment la moyenne, l'erreur standard (`se`) pour en calculer l'intervalle autour de la moyenne `ci`.

```{r erreurbar, fig.cap="Les effets de la vitamine C sur les cochons d'inde", fig.align='center', out.height="75%", out.width="75%"}
stat.descr <- ToothGrowth %>% 
  group_by(dose, supp) %>% 
  summarise(mlen = mean(len),
            sdlen = sd(len),
            nlen = n(), 
            se = sd(len)/sqrt(n()), 
            ci = qt(.975, df = n()-1) * se,
            .groups = "drop")

stat.descr %>% 
  ggplot(aes(x = dose,
             y = mlen, 
             shape = supp),
         size = 5) + 
    geom_errorbar(aes(ymin = mlen - ci,
                      ymax = mlen + ci), 
                  width = .05) +
    geom_line() +
    geom_point()
```

Une fois ces statistiques calculées et enregistrées dans le nouveau jeu de données `jd`, il est possible de créer le graphique avec les représentations géométriques désirées. Remarquez comment spécifier la cartographie dans le niveau `ggplot()` rend la syntaxe moins compliquée. Cette syntaxe produit un graphique avec `dose` à l'axe des $x$, `supp` comme pointeurs et les moyennes de `len` (longueur moyenne des dents). La fonction `geom_errorbar()` indique où placer les limites inférieures et supérieures des intervalles. Les arguments `size = 5` et `width = .05` sont ajoutés simplment pour l'esthétisme. L'argument `.groups = "drop"` de `summarise` permet d'éviter une avertissement expliquant qu'une variable de groupement est utilisé pour regrouper les résultats à la fin. Ajouter ou retirer cet argument ne change pas les calculs, ni la Figure\ \@ref(fig:erreurbar).

###  De meilleures barres d'erreurs

Il existe un package `superb` [@superb] qui permet d'obtenir des graphiques à barre d'erreur avec précision et facilement ajustable. Une fois installé et importé dans l'environnement, `superb` offre la fonction principale `superbPlot` permet la création de ces figures.

La Figure \@ref(fig:erreurbar2) reproduit la Figure\ \@ref(fig:erreurbar). Dans le code, il faut préciser les facteurs intersujets (`BSFactors`) et la variable dépendante (`variable`). La fonction contrôle aussi le type de graphique avec `plotStyle`. 

```{r erreurbar2, fig.cap="Les effets de la vitamine C sur les cochons d'inde avec `superb`", fig.align='center', out.height="75%", out.width="75%", warning = FALSE}
library(superb)
superbPlot(ToothGrowth, 
    BSFactors = c("dose","supp"), 
    variables = "len",
    plotStyle = "line")
```

La fonction retourne souvent des messages d'avertissement pour préciser certaines décisions qu'elle peut avoir pris. Le code ci-dessus retourne le message : `superb::FYI: The variables will be plotted in that order: dose, supp (use factorOrder to change).`. C'est à l'utilisateur d'en prendre note et de s'assurer que c'était bien ce qui était désiré, ce qui est le cas ici.

Il y a deux avantages principales a utilisé `superb`. La première est qu'elle permet des ajustements avec l'argument `adjustments` afin de préciser le type de barres d'erreurs^[Oui, oui, il en existe plusieurs!], comme `"single"`, `"difference"`, ou `"tryon"`. Généralement, ce sera l'option `purpose = "difference"` qui sera désirée. Deuxièmement, `superb` tient aussi compte des devis intrasujets avec l’argument `WSFactors`, ce qui permet l'utilisation de différentes techniques de décorrélation des temps de mesure comme `"CM"`, `"LM"`, `"CA"` ou `"none"`. Consultez la documentation pour en savoir plus sur son fonctionnement et ce qui conviendra le mieux à la situation qui se présent. Bref, la fonction produit de bien meilleurs graphiques à barres d'erreurs avec plus d'ajustement et de précision.

Pour plus de flexibilité pour l'utilisateur, les statistiques descriptives peuvent être obtenues afin de produire personnellement les figures, comme cela avait été fait dans le premier exemple sur [Les barres d'erreurs].

```{r, warning=FALSE}
stat.descr <- superbData(ToothGrowth, 
                         BSFactors = c("dose","supp"), 
                         variables = "len")
```


Attention! Cette variable est une liste contenant deux éléments, les statistiques descriptives (`$summaryStatistics`) et les données brutes (`$rawData`). Elle peuvent être extraites avec le signe `$`, comme `stat.descr$summaryStatistics`.

Pour reproduire la Figure\ \@ref(fig:erreurbar) avec le jeu de données extrait de `superbData()`, il faut procéder à quelques ajustements, comme le nom des variables qui ne sont pas les mêmes, et le fait que la variable `dose` est maintenant traitée en variable nominale, alors qu'il est souhaitable qu'elle soit numérique pour utiliser la représentation géométrique `geom_line()`.

```{r erreurbar3, fig.cap="Les effets de la vitamine C sur les cochons d'inde avec `superb`", fig.align='center', out.height="75%", out.width="75%", warning = FALSE}
stat.descr$summaryStatistics %>% 
  ggplot(aes(x = as.numeric(dose),
             y = center, 
             shape = supp),
         size = 5) + 
    geom_errorbar(aes(ymin = center + lowerwidth,
                      ymax = center + upperwidth), 
                  width = .05) +
    geom_line() +
    geom_point()
```

## Exporter la figure

Pour exporter une figure, `ggplot2` offre la très conviviale fonction `gggsave()` qui permet d'enregistrer la dernière figure produite en fichier. Celle-ci vient avec plusieurs options pour gérer l'enregistrement. 

L'option `filename` gère le nom du fichier le nom et le type de fichier, comme les usuels `"pdf"`, `"jpeg"`, `"png"`, ou les moins fréquents, mais aussi pratiques `"bmp"`, `"eps"`, `"tiff"`, `"ps"`, `"tex"`, `"svg"` et `"wmf"`.

Les options `width` (largeur), `height` (hauteur), et `units` (unités, comme `"in"`, pouce, `"cm"`, centimètre, `"mm"`, millimètre ou `"px"`, pixel) gère la taille de la figure.

La taille de résolution de la figure est gérée avec l'argument `dpi`, ce qui peut être utile pour augmenter la qualité de la figure produite.

Voici un exemple. 

```{r, echo = FALSE, eval = FALSE}
# Préalablement produire une figure
ggsave(filename = "mafigure.pdf",
       width = "6"
       heigth = "8",
       unit = "cm")
```

Il faudra éventuellement ajuster la taille et la qualité en fonction de la figure désirée. Quelques essais seront probablement nécessaires pour l'obtenir.

## Quelques trucs en rafale

Il est possible de renommer les axes avec `xlab()` et `ylab()`.

Plusieurs ajustements des axes sont possibles avec `scale_y_continuous()` et `scale_x_continuous()` et leur équivalent nominal `scale_y_discrete()`, `scale_x_discrete()` , comme ajuster les limites (`limits`), les marqueurs (`breaks`) et les libellées des marqueurs  (`labels`).

Il est possible de séparer une digure en différents cadran en spécifiant une variable de séparation avec `facet_wrap()` ou `facet_grid()`.

## Pour aller plus loin

Il existe une multitudes de livres, de sites web, de tutoriels en ligne et d'atelier pour donner l'occasion au lecteur d'aller plus loin dans sa conception graphique. Voici quelques ouvrages de références : Le *R Graphics Cookbook* (Chang) repérable à https://r-graphics.org/, *ggplot2: elegant graphics for data analysis* (Wickham) repérable à https://ggplot2-book.org/  ou *R Graphics* (Murrel) repérable à https://www.stat.auckland.ac.nz/~paul/RG2e/.

# Exercices {#exercice-gestion .unnumbered}

1. À l'aide de `data_edit()` du package `DataEditR`, créez un jeu données contenant trois participants ayant les caractéristiques suivantes, `nom = Alexandre, Samuel et Vincent` et `age = 20, 22 et 31`.

2. Prendre le jeu de données `cars`, sélectionner la variable `dist` et transformer la en mètre, plutôt qu'en pieds. Rappel: un mètre égale 3.2808 pieds.

3. Dans le jeu de données `iris`, calculer la moyenne et l'écart type de la longueur de sépale (`Petal.Length`) en fonction de l'espèce (`species`). Représenter ensuite la moyenne à l'aide d'un diagramme à barre

4. Prenez le jeu de données `mtcars` et produisez un diagramme de dispersion montrant la puissance brute (en chevaux) (`hp`) par rapport à consommation en km/l (basé sur `mpg`) tout en soulignant l'effet du nombre de cylindres (`cyl`). **Attention** la fonction `as_factor` permettra d'utiliser `cyl` en facteur et le rapprt mpg vers kml approximativement $.425$.

5. Avec le même jeu de données et objectif que la question précédente, ajouter une droite de prédiction avec `geom_smooth()` selon un modèle linéare (`lm`) et sans erreur standard (`se`).

6. Avec le jeu de données `chickwts`, produire une boîte à moustache du poids des poulets en fonction de leur alimentation.

7. Prenez le jeu de données `mtcars` et produisez un histogramme montrant la variabilité de la consommation `mpg` par rapport à la transmission (`am`). **Attention** la fonction `as_factor` permettra d'utiliser `am` en facteur.

8. Prendre le jeu de données `msleep` et produire un diagramme à barres pour observer la fréquence des régimes alimentaires.

9. Prendre le jeu de données `msleep` et produisez une boîte à moustache pour observer le temps total de sommeil (`sleep_total`) moyen par rapport aux régimes (`vore`). **Attention** aux données manquantes.

10. Avec le jeu de données `chickwts`, produire un diagramme à barres du poids moyen des poulets par rapport à leur alimentation en ne conservant que les graines de tournesols et les fèveroles. 

