# (PART) Annexes {-}
# Solutions {-}

## Rudiments {-}

> 1. Quel est le résultat de `mean <- c(1, 2, 3)`? Pourquoi?

Le résultat est $1, 2, 3$. Le fait d'assigner une valeur à une fonction (ou variable) écrase cette dernière.

```{r}
mean <- c(1, 2, 3)
mean
```

Voir [Les variables] pour plus de renseignements.

> 2. Quelle est la différence entre `# Caractère` et `"Caractère"`?

Le premier est une commentaire (voir [Les commentaires]) alors que le second est une chaîne de caractère [Les chaînes de caractère].

> 3. Créer un vecteur contenant les valeurs $4, 10, 32$. Calculer la moyenne et l'écart type de ce vecteur.

```{r}
vecteur <- c(4, 10, 32)
mean(vecteur)
sd(vecteur)
```

Voir [Concaténer] pour créer un vecteur et [La moyenne] et [L'écart type] pour plus d'informations.

> 4. Créer un vecteur contenant les valeurs de $4$ à $11$. Sélectionner la deuxième valeur de ce vecteur, puis additionner 100 à cette valeur et remplacer la dans le vecteur.

```{r}
vecteur <- 4:11 # ou seq(4, 11)
vecteur[2] <- vecteur[2] + 100
```

Voir [Concaténer] pour créer un vecteur et [Référer à des sous-éléments] pour choisir un élément.

> 5. Générer 10 valeurs aléatoires distribuées normalement avec une moyenne de 50 et un écart type de 4. Calculer la moyenne, la médiane et la variance.

```{r}
# Pour la reproductibilité
set.seed(42)

# Créer
x <- rnorm(n = 10, mean = 50, sd = 4)

# La moyenne, la médiane et la variance
mean(x)
median(x)
var(x)
```

Voir [Les graines] pour la fonction `set.seed()`, [Les distributions] pour la fonction `rnorm()` ainsi que son aide `?rnorm` pour les arguments spécifiques, et [La moyenne], [La médiane] et [La variance] pour plus d'informations.

> 6. Créer un jeu de données contenant quatre sujets avec, pour chacun, leur nom de famille, leur âge et un score d'appréciation tiré d'une distribution uniforme allant de 0 à 100.

```{r}
# Pour la reproductibilité
set.seed(1234)

# Créer
jd <- data.frame(nom = c("Eccleston", "Tennant", "Smith", "Capaldi"),
                 age = c(41, 35, 28, 55),
                 score = runif(n = 4, min = 0, max = 100))

# Imprimer le jeu dans la console
jd
```

Voir [Les graines] pour la fonction `set.seed()`, [Création d’un jeu de données] pour `data.frame()` et [Concaténer] pour les vecteurs en arguments, [Les distributions] pour la fonction `runif()` ainsi que son aide `?runif` pour les arguments spécifiques. Les noms sont des chaînes de caractère [Les chaînes de caractère].

> 7. Rédiger une fonction calculant l'hypoténuse d'un triangle rectangle. Rappel: le théorème de Pythagore est $c^2=a^2+b^2$.

En prenant `a` et `b` comme arguments.

```{r}
hypothenus <- function(a, b){
  sqrt(a^2 + b^2)
}
hypothenus(3, 4)
```

Voir [Les fonctions] pour plus d'informations.

> 8. Rédiger une fonction calculant un score-$z$ pour une variable. Rappel: un score-$z$, correspond à $z=\frac{x-\mu}{\sigma}$.

Deux possibilités ici. Soit `x` est un vecteur contenant plusieurs nombres ou il est un nombre et il faut ajouter la moyenne ($\mu$) et l'écart type ($\sigma$).

```{r}
# Premier cas
score.z <- function(x) {
  (x-mean(x))/sd(x)
} 

# Deuxième cas
score.z <- function(x, mu, sigma) {
  (x-mu)/sigma
} 

score.z(130, mu = 100, sigma = 15)
```

Le premier cas est l'équivalent de la fonction `scale()` qui rempliera la même tâche.

Voir [Les fonctions] pour plus d'informations. Les scores-$z$ sont abordés plus en profondeur à la section [Inférence avec la distribution normale sur une unité].

> 9. Rédiger une fonction calculant la médiane d'une variable (ne recopiez pas celle de ce livre).

Voici une autre fonction calculant une médiane d'un vecteur.

```{r}
mediane <- function(x){
  x <- sort(x)
  longueur <- length(x)
  if (longueur%%2) {
    # Si impair
    # Prendre la valeur centrale
    x[(longueur + 1)/2]
  } else {
    # Si pair
    # Faire la moyenne des deux éléments du centre
    mean(x[rep(longueur/2, 2) + 0:1])
  }
}
```
Encore une fois (il n'y a pas vraiment de façon de l'éviter), `%%2` permet de tester si pair (`FALSE`, car `0` si pair) ou impair (`TRUE`, car `1` si impair), puis de prendre la valeur à la position correspondante. Il y a plusieurs façons de tirer les éléments du vecteur.

Voir [Les fonctions], mais surtout [La médiane], pour plus d'informations. 

> 10. Rédiger une fonction qui pivote une liste de $k$ éléments par $n$. Par exemple, une liste de six ($k=6$ comme $[1,2,3,4,5,6]$) pivoté de deux ($n=2$) devient ($[3,4,5,6,1,2]$).

Plusieurs solutions possibles dont en voici une.

```{r}
pivot <- function(k, n){
  pivoter <- c((n+1):k, 1:n)
  pivoter
}
# Original
k <- 6
1:k

# Pivoté
pivot(k = k, n = 2)
```


> 11. Rédiger une fonction pour générer une séquence de Fibonacci (chaque nombre est la somme des deux précédents) jusqu'à une certaine valeur, soit $1, 1, 2, 3, 5, 8,...$.

Plusieurs solutions possibles dont en voici deux.

```{r }
fibonnaci1 <-  function(n){
  # n est le nombre d'éléments de la série demandée.
  # Création d'un vecteur de taille n ne contenant que des 1.
  serie <- rep(1, n)
  
  # Le premier test logique rapporte la (n = 1) ou 
  # les deux (n = 2) premières valeurs.
  if(n <= 2){
    serie <-  serie[1:n]
    
    # Le deuxième réalise les calculs pour les autres options.  
  }else{
    for(i in 3:n){
      serie[i] <-  serie[i-1] + serie[i-2]  
    }
  }
  serie
}
```

En voici une autre en utilisant la récursion (une fonction qui s’appelle elle-même).

```{r}
fibonnaci2 <- function(n){
  if(n <= 2){
    # Si n est plus petit que 2, alors retourne 1
    1
  } else {
    # Autrement, retourne les deux valeurs de Fibonncaci précédentes.
    fibonnaci2(n-1) + fibonnaci2 (n-2)
  }
}
```

Les voici comparées.

```{r, cache = TRUE}
n <- 8
fibonnaci1(n)
fibonnaci2(n)
```



## Jeux de données {-}